ACORDAO-COMPLETO-2397077

ACÓRDÃO 1265/2020 ATA 17/2020 - PLENÁRIO

VISTOS, relatados e discutidos estes Recursos de Revisão opostos por Arivaldo Ferreira de Andrade Filho e Marcelo Luiz Monteiro, respectivamente ex-presidente e ex-diretor técnico da Companhia de Saneamento de Sergipe, em face do Acórdão 270/2016-TCU-Plenário;
ACORDAM os ministros do Tribunal de Contas da União, reunidos em sessão do Plenário, ante as razões expostas pelo relator, com fundamento no art. 35, parágrafo único, da Lei 8.443/1992, em:
9.1. conhecer dos Recursos de Revisão, para, no mérito, dar-lhes provimento parcial, conferindo a seguinte redação ao item 9.4 do Acórdão 1263/2011-TCU-Plenário;
"9.4. com fundamento nos arts. 1º, inciso I, 16, inciso III, alíneas "b" e "c", e § 2º, 19, caput, 23, inciso III, e 24 da Lei 8.443, de 1992, e nos arts. 1º, inciso I, 209, incisos II e III, e § 4º, 210, caput, e 214, inciso III, do Regimento Interno/TCU, julgar irregulares as contas da Construtora Gautama Ltda. e dos Srs. Arivaldo Ferreira de Andrade Filho e Marcelo Luiz Monteiro e:
9.4.1. condená-los, solidariamente, ao pagamento do montante de R$ 2.441.248,36 (dois milhões, quatrocentos e quarenta e um mil, duzentos e quarenta e oito reais e trinta e seis centavos) , fixando-lhes o prazo de 15 (quinze) dias, a contar das respectivas notificações, para comprovarem, perante o Tribunal (art. 214, inciso III, alínea "a" do Regimento Interno/TCU) , o recolhimento da dívida aos cofres do Tesouro Nacional, atualizada monetariamente e acrescida dos juros de mora calculados a partir de 1º/2/1999 até a data do recolhimento, na forma prevista na legislação em vigor; e
9.4.2. condenar solidariamente a Construtora Gautama Ltda. e o Sr. Marcelo Luiz Monteiro ao pagamento do montante de R$ 193.520,20 (cento e noventa e três mil, quinhentos e vinte reais e vinte centavos) , fixando-lhes o prazo de 15 (quinze) dias, a contar das respectivas notificações, para comprovarem, perante o Tribunal (art. 214, inciso III, alínea "a" do Regimento Interno/TCU) , o recolhimento da dívida aos cofres do Tesouro Nacional, atualizada monetariamente e acrescida dos juros de mora calculados a partir de 1º/2/1999 até a data do recolhimento, na forma prevista na legislação em vigor;
9.2. reduzir as multas aplicadas individualmente aos Sr. Arivaldo Ferreira de Andrade Filho, com fulcro no art. 57, da Lei 8.443/92, alterando-se, consequentemente o item 9.5 do Acórdão 1263/2011-TCU-Plenário, que passará a ter a seguinte redação:
"9.5. aplicar, individualmente, à Construtora Gautama Ltda. e ao Sr. Marcelo Luiz Monteiro a multa referida no art. 57 da Lei 8.443, de 1992, c/c o art. 267 do Regimento Interno/TCU, no valor de R$ 26.000,00 (vinte e seis mil reais) , e ao Sr. Arivaldo Ferreira de Andrade Filho multa no valor de R$ 24.000,00 (vinte e quatro mil reais) , fixando-lhes o prazo de 15 (quinze) dias, a partir das respectivas notificações, para que comprovem, perante o Tribunal (art. 214, III, alínea "a" do Regimento Interno/TCU) , seu recolhimento aos cofres do Tesouro Nacional, atualizada monetariamente desde a data do presente acórdão até a do efetivo recolhimento, se for paga após o vencimento, na forma da legislação em vigor;"
9.3. dar ciência desta deliberação aos recorrentes, à Procuradoria da República no Estado de Sergipe, à Companhia de Saneamento de Sergipe (DESO) , ao Tribunal de Contas do Estado de Sergipe (TCE/SE) e ao Governo do Estado de Sergipe.

Recurso de revisão contra decisão que julgou as contas do recorrente irregulares, condenou-o em débito e aplicou-lhe multa em razão de irregularidades que ocorreram na licitação e na execução das obras da 1ª fase da 2ª etapa da Adutora do São Francisco, no âmbito de ajuste firmado entre a Companhia de Saneamento de Sergipe (Deso) e a Construtora Gautama Ltda.

Entidades/órgãos do Governo do Estado de Sergipe; Governo do Estado de Sergipe.

3. Interessados/Responsáveis/Recorrentes:
3.1. Interessado: Secretaria de Controle Externo da Administração Indireta no Rio de Janeiro 
3.2. Responsáveis: Arivaldo Ferreira de Andrade Filho (CPF: XXX.108.535-XX); Construtora Gautama Ltda (CNPJ: 00.725.347/0001-00); Marcelo Luiz Monteiro (CPF: XXX.955.995-XX); Renato Conde Garcia (CPF: XXX.278.705-XX)
3.3. Recorrentes: Arivaldo Ferreira de Andrade Filho (CPF: XXX.108.535-XX); Marcelo Luiz Monteiro (CPF: XXX.955.995-XX).

13.1. Ministros presentes: José Mucio Monteiro (Presidente), Walton Alencar Rodrigues, Benjamin Zymler, Augusto Nardes, Aroldo Cedraz, Raimundo Carreiro (Relator), Ana Arraes, Bruno Dantas e Vital do Rêgo.
13.2. Ministros-Substitutos presentes: Augusto Sherman Cavalcanti, Marcos Bemquerer Costa, André Luís de Carvalho e Weder de Oliveira.

RAIMUNDO CARREIRO

Ministro Ubiratan Aguiar.

Inicialmente, registro que atuo no presente processo por ter sido sorteado, conforme Termo de Sorteio contido à peça 253.
2.	Adoto como Relatório, a instrução feita no âmbito da Serur (peça 247) , a qual obteve a concordância do Secretário da Unidade Técnica (peça 248) .
"INTRODUÇÃO
1. 	Na oportunidade, examinam-se os recursos de revisão, interpostos por Marcelo Luiz Monteiro (peça 227) e Arivaldo Ferreira de Andrade Filho (peça 229) , contra o Acórdão 270/2016, prolatado pelo Plenário do TCU, in Ata 4 (peça 182) , vazado nos seguintes termos naquilo que interessa:
ACORDAM os Ministros do Tribunal de Contas da União, reunidos em Sessão do Plenário, diante das razões expostas pelo Relator, em: 
9.1. com fulcro nos arts. 32, inciso I, e 33 da Lei 8.443/1992, conhecer dos recursos de reconsideração para, no mérito, dar-lhes provimento parcial, para dar a seguinte redação aos itens 9.4 e 9.5 do Acórdão 1263/2011-TCU-Plenário, mantendo-se inalterados os demais itens; 
9.4. com fundamento nos arts. 1º, inciso I, 16, inciso III, alíneas "b" e "c", e § 2º, 19, caput, 23, inciso III, e 24 da Lei 8.443, de 1992, e nos arts. 1º, inciso I, 209, incisos II e III, e § 4º, 210, caput, e 214, inciso III, do Regimento Interno/TCU, julgar irregulares as contas da Construtora Gautama Ltda. e dos Srs. Arivaldo Ferreira de Andrade Filho e Marcelo Luiz Monteiro e condená-los, solidariamente, ao pagamento do montante de R$ 2.634.768,86 (dois milhões, seiscentos e trinta e quatro mil, setecentos e sessenta e oito reais e oitenta e seis centavos) , fixando-lhes o prazo de 15 (quinze) dias, a contar das respectivas notificações, para comprovarem, perante o Tribunal (art. 214, inciso III, alínea "a" do Regimento Interno/TCU) , o recolhimento da dívida aos cofres do Tesouro Nacional, atualizada monetariamente e acrescida dos juros de mora calculados a partir de 1º/2/1999 até a data do recolhimento, na forma prevista na legislação em vigor; 
9.5. aplicar, individualmente, à Construtora Gautama Ltda. e aos Srs. Arivaldo Ferreira de Andrade Filho e Marcelo Luiz Monteiro a multa referida no art. 57 da Lei 8.443, de 1992, c/c o art. 267 do Regimento Interno/TCU, no valor de R$ 26.000,00 (vinte e seis mil reais) , fixando-lhes o prazo de 15 (quinze) dias, a partir das respectivas notificações, para que comprovem, perante o Tribunal (art. 214, III, alínea "a" do Regimento Interno/TCU) , seu recolhimento aos cofres do Tesouro Nacional, atualizada monetariamente desde a data do presente acórdão até a do efetivo recolhimento, se for paga após o vencimento, na forma da legislação em vigor; 
 (...) 
9.3. dar ciência do presente acórdão, bem como do relatório e do voto que o fundamentam, aos recorrentes, à Procuradoria da República no Estado de Sergipe, à Companhia de Saneamento de Sergipe (Deso) , ao Tribunal de Contas do Estado de Sergipe (TCE/SE) e ao Governo do Estado de Sergipe.
HISTÓRICO
2.	Trata-se de representação convertida em tomada de contas especial, via Acórdão 519/2006-TCU-Plenário, para apuração de irregularidades que teriam ocorrido na licitação (Concorrência Pública 001/1997) e na execução das obras da 1ª fase da 2ª etapa da Adutora do São Francisco, no âmbito de ajuste firmado entre a Companhia de Saneamento de Sergipe (Deso) e a Construtora Gautama Ltda. As obras, concluídas no ano de 2000, foram contratadas em 1º/9/1997 ao valor inicial de R$ 36.857.046,00, tendo atingido o preço final de R$ 44.709.108,35, após diversos termos aditivos ao Contrato 700.139.
2.1. 	O Plenário, por meio do Acórdão 1263/2011, condenou os recorrentes a ressarcir a quantia de R$ 2.941.663,68, de forma solidária com a construtora Gautama Ltda., valor esse já retificado por meio do Acórdão 3054/2011-TCU-Plenário e resultante da soma dos débitos referentes à mudança do método construtivo da ETA João Ednaldo, ao Projeto da ETA João Ednaldo (módulo de 450 l/s) , aos serviços de construção da Adutora por Gravidade - Trecho II e ao projeto da travessia subaquática, como consta da Tabela 9 - Demonstrativo do Débito elaborada pela SECOB (Volume 21, fls. 329 e 330 do TC Processo 009.566/1999-6) . 
2.2. 	Em sede do julgamento dos recursos de reconsideração, o Acórdão 270/2016-TCU-Plenário afastou, a título de débito, a quantia de R$ 306.895,12, correspondente a 67,05% (percentual de participação dos recursos públicos federais) dos R$ 457.710,84 relativos à mudança do método construtivo da ETA João Ednaldo. Desse modo, retificou o item 9.4 do Acórdão 1263/2001-TCU-Plenário, cujo débito imputado aos recorrentes restou quantificado em R$ 2.634.768,86. Também houve redução proporcional das multas aplicadas de R$ 30.000,00 para R$ 26.000,00.
2.3. 	Em novel oportunidade, aos recorrentes insurgiram-se, por intermédio de embargos de declaração, aos quais foram negados provimento, apenas corrigindo-se erro material verificado no valor do débito imputado para R$ 2.634.768,56, por intermédio do Acórdão 1171/2016-TCU-Plenário.
2.4. 	Ainda inconformados com o desfecho que lhes foi desfavorável, interpuseram recursos de revisão, com a finalidade de conferir efeitos infringentes modificativos à decisão recorrida, pugnando pelo afastamento dos débitos que lhes foram imputados e, via de consequência, das multas a eles aplicadas. Adiante procede-se à análise desses recursos.
EXAME DE ADMISSIBILIDADE
3.	Reitera-se o exame preliminar de admissibilidade (peças 231/233) , ratificado à peça 235 pelo Exmo. Ministro Walton Alencar Rodrigues, que concluiu pelo conhecimento dos recursos de revisão, interpostos por Marcelo Luiz Monteiro e Arivaldo Ferreira de Andrade Filho, contra o Acórdão 270/2016, prolatado pelo Plenário do TCU, eis que preenchidos os requisitos processuais aplicáveis à espécie recursal, sem contudo atribuir-lhes efeito suspensivo. 
EXAME TÉCNICO
4.	Delimitação
4.1.	Constituem objetos dos recursos interpostos por Marcelo Luiz Monteiro e Arivaldo Ferreira de Andrade Filho reconhecer, caso seja possível, se: 
	a) o valor de R$ 149.807,25, relativo ao projeto da ETA João Ednaldo, foi pago efetivamente com recursos do Estado de Sergipe;
	b) as despesas relativas ao projeto de travessia subaquática no valor R$ 65.800,00 foram realizadas em duplicidade;
	c) houve erro de cálculo das contas na apuração do débito nas obras da Adutora por gravidade - trecho II, por inadequação da metodologia empregada.
4.2.	Constitui objeto do recurso interposto por Arivaldo Ferreira de Andrade Filho reconhecer também se há parcela do débito, relativo ao 4º termo aditivo das obras na Adutora por gravidade - trecho II, imputado ao recorrente quando já não mais exercia o cargo de Diretor-presidente da DESO. 
Suposta execução do projeto da ETA João Ednaldo com recursos estaduais
5. 	Em apertada síntese, o recorrente alega ter sido o referido projeto executado com recursos exclusivamente dos cofres públicos estaduais (R$ 149.807,25) , incluído na Nota Fiscal 003/98, cujo valor foi de R$ 800.000,00, refugindo à jurisdição do TCU fiscalizar a correta aplicação de tais recursos.
Análise
5.1. 	A discussão não é nova, porquanto já tratada em sede dos embargos de declaração, rejeitados via Acórdão 1171/2016-TCU-Plenário (peça 205) . Além disso, não é trazido documento novo algum pelos recorrentes que infirme as conclusões que lastrearam a condenação ora vergastada.
5.2. 	Os recorrentes afirmaram que o valor de R$ 149.807,25, relativo ao projeto da ETA João Ednaldo, estava incluído na NF 3/98, no valor de R$ 800.000,00, sendo pago efetivamente com recursos do Estado de Sergipe. No entanto, como bem notado pelo Exmo. Ministro Vital do Rêgo, no Voto condutor do Acórdão 1171/2016-TCU-Plenário (peça 206, p. 2) , "não conseguiram explicar porque a descrição dos serviços na Nota Fiscal 3/98 registrava que se tratava do pagamento de contrapartida de convênio".
5.3. 	A quantia objeto da revisão pretendida refere-se à elaboração do projeto da ETA em fibra de vidro pré-fabricada, serviço não previsto no contrato e que, portanto, não autorizava a despesa de R$ 149.807,25, constante do boletim de medição de serviços, emitido pela Deso em 25/8/98 (peça 172, p. 67 - item 17.11) . 
5.4. 	A própria nota fiscal de pagamento desse serviço, juntada pelos recorrentes, não lhes socorre. Ao contrário, registra que se trata de "pagamento da contrapartida do convênio celebrado entre o Ministério do Planejamento e Orçamento, Governo do Estado de Sergipe e a Deso, que trata da construção e montagem da 1ª fase da 2ª etapa da duplicação da Adutora do São Francisco, em conformidade com o contrato 01/97- Deso" (peça 172, p. 66) . 
5.5. 	A jurisprudência desta Corte é pacífica quanto à necessidade de o convenente restituir aos cofres federais o montante aplicado em substituição à contrapartida não aplicada no objeto do convênio (v. g. Acórdãos 1622/2017; 13207/2016, todos da 2ª Câmara) . 
5.6. 	Entretanto, deve o ente federativo ressarcir o erário federal pela não aplicação da contrapartida e não os gestores que deram causa ao ilícito apontado, os quais podem sim ter suas contas julgadas irregulares e sofrer os efeitos da sanção devida. Também é farta a reiteração das decisões administrativas proferidas pelo TCU nesse sentido (v. g. Acórdão 638/2018-TCU-Segunda Câmara; Acórdão 1135/2017-TCU-Primeira Câmara; Acórdão 2423/2015-TCU-Segunda Câmara; Acórdão 620/2014-TCU-Segunda Câmara) .
5.7. 	Assim, considerando que o efeito devolutivo pleno do recurso de revisão devolve ao Tribunal a apreciação da totalidade dos atos de gestão, deve ser afastada a responsabilidade dos recorrentes com relação a esse débito específico no valor de R$ 149.807,25, o qual deveria ter sido imputado ao Estado de Sergipe e não aos gestores em solidariedade com a construtora contratada.
Eventual necessidade de novo projeto de travessia subaquática
6.	Em resumo, os recorrentes defenderam a necessidade de contratação de novo projeto executivo em substituição ao projeto elaborado pela Tecnosolo, bem como a inexistência de pagamento em duplicidade pelos serviços já contratados, vez que tais serviços foram custeados com recursos estaduais.
Análise
6.1. 	Novamente aqui não se verifica nas razões recursais aduzidas novidade alguma que já não tenha sido devidamente tratada anteriormente no exame dos recursos de reconsideração, julgado via Acórdão 270/2016-TCU-Plenário (peça 182) . 
6.2. 	Registre-se que as despesas referentes à "travessia subaquática" foram impugnadas apenas no que se refere aos levantamentos batimétricos e sondagens, no total de R$ 65.800,00, os quais foram pagos em duplicidade, porquanto o edital de licitação da obra já previa que a elaboração de estudos, projetos complementares e levantamentos topográfico e batimétrico seria obrigação da empreiteira. 
6.3. 	Ora, se o Estado de Sergipe assumiu as despesas desse serviço com recursos próprios, o montante pago pela União destinado à sua execução deve retornar ao erário federal.
6.4. 	Entretanto, por não se tratar de recursos relativos à contrapartida estadual, não se pode afastar neste caso a responsabilidade dos recorrentes quanto ao débito que lhes foi imputado, não merecendo, pois, seus recursos serem providos. 
Possível inadequação da metodologia de cálculo
7. 	Insurgem-se os recorrentes quanto à metodologia de cálculo empregada pelo Tribunal para quantificação dos débitos relativos às obras na Adutora por gravidade - trecho II, especialmente no que tange aos seguintes itens: a) tubos de ferro fundido; b) custos horários de mão de obra; c) escavação em jazidas, carga, transporte até 1 Km e descarga; d) reaterros; e e) escavação mecânica de vala em material de 1ª categoria.
Análise
7.1. 	Todas as razões aduzidas pelos recorrentes neste recurso reproduzem as tentativas de infirmar a metodologia adotada pelo TCU para quantificação do dano já rechaçadas em sede de recurso de reconsideração e embargos, traduzindo seu mero descontentamento com as conclusões ali obtidas.
7.2. 	Não se afigura exagero destacar que o conhecimento do Recurso de Revisão, ante sua índole similar à ação rescisória, nos termos do art. 288 do RI/TCU, que objetiva, por consequência, a desconstituição da coisa julgada administrativa, somente é possível, se verificada a presença de alguns dos requisitos específicos de admissibilidade contidos nos incisos do art. 35 da Lei 8443/92, não se prestando tal espécie recursal para a simples rediscussão do mérito processual.
7.3. 	É de clareza solar o entendimento pacificado no âmbito do TCU no sentido de ser inadmissível em sede de recurso de revisão o simples reexame de argumentos e teses jurídicas expostas no julgamento de contas, os quais foram devidamente rechaçados em sede de recurso de reconsideração ou embargos de declaração (v. g. Acórdãos 422/2016; 997/2014; 838/2009, todos do Plenário) .
7.4. 	Assim, o argumento de que o emprego do método do balanço conduz à inexistência de sobrepreço nas obras da Adutora por gravidade - trecho II, trazido novamente pelos recorrentes, não constitui documento novo com eficácia sobre a prova produzida, restando incapaz de proporcionar a reforma do acórdão recorrido.
7.5. 	Verifica-se no incidente específico a mera reiteração dos fundamentos já anteriormente analisados e rebatidos, constituindo tentativa de se provocar a pura e simples rediscussão de deliberações do TCU fundada, unicamente, na discordância e no descontentamento dos recorrentes com as conclusões obtidas pelo Tribunal, não merecendo, portanto, ser acolhida.
Irresponsabilidade por parcela do débito
8. 	O recorrente Arivaldo Ferreira de Andrade Filho aduz que parte do débito a ele imputado de forma solidária com a Construtora Gautama Ltda. e o outro recorrente deve ser afastado, porquanto decorrente do 4º Termo Aditivo do Contrato 700.139, já firmado em período posterior a sua gestão como presidente da Deso.
Análise
8.1. 	De fato, o referido termo aditivo foi firmado em 1º/12/1999 e o recorrente foi destituído do seu cargo em 14/1/1999.
8.2. 	Na oportunidade do julgamento dos embargos de declaração, o Relator orientou que apontasse, mediante espécie recursal própria, as eventuais alterações introduzidas pelo 4º Termo Aditivo contratual, as quais teriam sido consideradas indevidamente na quantificação do sobrepreço a ele imputado (peça 206, p. 2) .
8.3. 	Amparado na tabela 9 que consta do Demonstrativo do Débito (peça 95, p. 17/18) , o recorrente demonstrou que a alteração relativa ao 4º Termo Aditivo importou R$ 288.620,73. Assim, considerando que a União arca com 67,05% dos custos desse convênio, o montante acrescido pelo 4º Termo Aditivo foi de R$ 193.520,20. Esse foi o acréscimo de sobrepreço devido ao 4º Termo Aditivo.
8.4. 	Dessa forma, assiste razão ao recorrente nesse ponto, devendo ser abatido esse valor do débito total a ele imputado de forma solidária, vez que não mais exercia a presidência da Deso na época em que esse aditivo contratual foi firmado.
Conclusão
9.1. 	Em resumo, os recursos ora interpostos devem ser parcialmente providos, com a finalidade de reduzir o débito imputado solidariamente aos recorrentes e à construtora Gautama Ltda. para R$ 2.291.441,11, devendo também ser imputado de forma solidária o débito de R$ 193.520,20 somente ao recorrente Marcelo Luiz Monteiro e à Construtora Gautama Ltda.
9.2. 	Em virtude das reduções dos débitos imputados, devem as multas aplicadas também ser proporcionalmente diminuídas, porquanto fundadas no art. 57, da Lei 8.443/92.
PROPOSTA DE ENCAMINHAMENTO
10. 	Ante o exposto, submete-se à consideração superior a presente análise dos recursos de revisão interpostos por Marcelo Luiz Monteiro e Arivaldo Ferreira de Andrade Filho, contra o Acórdão 270/2016, prolatado pelo Plenário do TCU, propondo-se, com fundamento no art. 35, parágrafo único, da Lei 8.443, de 1992:
	I - conhecer dos recursos de revisão, para, no mérito, dar-lhes provimento parcial, conferindo a seguinte redação aos item 9.4 do Acórdão 1263/2011-TCU-Plenário, mantendo-se inalterados os demais itens; 
9.4. com fundamento nos arts. 1º, inciso I, 16, inciso III, alíneas "b" e "c", e § 2º, 19, caput, 23, inciso III, e 24 da Lei 8.443, de 1992, e nos arts. 1º, inciso I, 209, incisos II e III, e § 4º, 210, caput, e 214, inciso III, do Regimento Interno/TCU, julgar irregulares as contas da Construtora Gautama Ltda. e dos Srs. Arivaldo Ferreira de Andrade Filho e Marcelo Luiz Monteiro e:
9.4.1. condená-los, solidariamente, ao pagamento do montante de R$ 2.291.441,11 (dois milhões, duzentos e noventa e um mil, quatrocentos e quarenta e um reais e onze centavos) , fixando-lhes o prazo de 15 (quinze) dias, a contar das respectivas notificações, para comprovarem, perante o Tribunal (art. 214, inciso III, alínea "a" do Regimento Interno/TCU) , o recolhimento da dívida aos cofres do Tesouro Nacional, atualizada monetariamente e acrescida dos juros de mora calculados a partir de 1º/2/1999 até a data do recolhimento, na forma prevista na legislação em vigor; e
9.4.2. condenar solidariamente a Construtora Gautama Ltda. e o Sr. Marcelo Luiz Monteiro ao pagamento do montante de R$ 193.520,20 (cento e noventa e três mil, quinhentos e vinte reais e vinte centavos) , fixando-lhes o prazo de 15 (quinze) dias, a contar das respectivas notificações, para comprovarem, perante o Tribunal (art. 214, inciso III, alínea "a" do Regimento Interno/TCU) , o recolhimento da dívida aos cofres do Tesouro Nacional, atualizada monetariamente e acrescida dos juros de mora calculados a partir de 1º/2/1999 até a data do recolhimento, na forma prevista na legislação em vigor;
II - reduzir proporcionalmente as multas aplicadas individualmente à Construtora Gautama Ltda. e aos Srs. Arivaldo Ferreira de Andrade Filho e Marcelo Luiz Monteiro, com fulcro no art. 57, da Lei 8.443/92, alterando-se, consequentemente a redação do item 9.5 do Acórdão 1263/2011-TCU-Plenário;
	III - dar ciência da deliberação que vier a ser proferida aos recorrentes, à Procuradoria da República no Estado de Sergipe, à Companhia de Saneamento de Sergipe (Deso) , ao Tribunal de Contas do Estado de Sergipe (TCE/SE) e ao Governo do Estado de Sergipe."
3.	O Subprocurador-Geral do MP/TCU, Dr. Paulo Soares Bugarin, manifestou discordância da Unidade Técnica nos seguintes termos, verbis: 
	"Trata-se de recursos de revisão interpostos por Marcelo Luiz Monteiro (peça 227) e Arivaldo Ferreira de Andrade Filho (peça 229) contra o Acórdão 270/2016-TCU-Plenário, mediante o qual foram julgados recursos de reconsideração e parcialmente alterados os termos do Acórdão 1263/2011-TCU-Plenário, de forma a reduzir o débito e a multa imputados aos recorrentes.
2.	Nesta ocasião, os recorrentes fundamentaram recursos de revisão em erro de cálculo, hipótese prevista no art. 35, inciso I, da Lei nº 8.443/92, obtendo o conhecimento dos pleitos recursais em exame perfunctório de admissibilidade.
3.	Ao examinar o mérito, a Serur (peça 247) divisou três argumentos alegados em comum por ambos os recorrentes, relativos à impertinência da parcela de débito referente ao projeto da Estação de Tratamento de Água (ETA) João Ednaldo, à necessidade de novo projeto de travessia subaquática e à inadequação da metodologia de cálculo do superfaturamento. A esses pontos, Arivaldo Ferreira de Andrade Filho adicionou a alegação de que não teria responsabilidade sobre o dano decorrente do 4º Termo Aditivo ao contrato de execução das obras, uma vez que essa alteração contratual teria sido firmada quando ele já não mais era presidente do órgão convenente.
4.	A unidade técnica observou que as três primeiras razões recursais elencadas acima constituem reiteração de temas exaustivamente debatidos e decididos nos autos. Apesar disso, e ainda que tenha mantido o entendimento pelo não acolhimento das razões apresentadas, a Serur propôs excluir do débito imputado aos gestores a parcela referente ao projeto da ETA João Ednaldo. Depreende-se de sua proposta que a unidade técnica entendeu que a impugnação desse valor era em função de não aplicação de contrapartida por parte do convenente, o que indicaria ser o débito atribuível ao ente federado e não aos gestores.
5.	Com relação à quarta razão recursal em exame, a unidade técnica propôs o acolhimento do pleito, a fim de reduzir a condenação imposta a Arivaldo Ferreira de Andrade Filho no montante por ele apontado, excluindo-o, portanto, da responsabilidade pelo dano decorrente do 4º Termo Aditivo. Sua retirada da cadeia de responsabilização adviria da sua não participação na celebração do aditivo.
6.	Dessa forma, o encaminhamento proposto pela Serur comporta conhecer dos recursos de revisão e dar-lhes provimento parcial, resultando na redução das quantias de débito, na modificação parcial das responsabilidades e na diminuição proporcional das multas aplicadas.
7.	Com as devidas vênias, manifesto divergência em relação ao posicionamento da unidade técnica.
8.	A partir do exame de cognição exauriente acerca dos recursos interpostos, tornou-se possível verificar que eles não satisfazem os requisitos para a admissão da espécie. Inexistem os aventados erros de cálculo, tampouco se observam as demais hipóteses tipificadas no art. 35 da Lei nº 8.443/92, pois não se demonstra falsidade ou insuficiência de documentos, nem superveniência de documentos novos com eficácia sobre as provas existentes nos autos.
9.	Trata-se, na verdade, da tentativa de rediscutir assuntos exauridos nas fundamentações dos diversos acórdãos deste processo. Embora a reavaliação de entendimento possa ser realizada em sede recursal, o que já ocorreu ao serem examinados os recursos de reconsideração que resultaram no acórdão combatido, a admissão de recurso de revisão exige que sejam satisfeitos requisitos específicos mais restritos, sem o que as discussões processuais se tornariam infinitas.
10.	A alegação aparentemente nova de ausência de responsabilidade de um dos recorrentes sobre o débito decorrente do 4º Termo Aditivo também não satisfaz os requisitos de admissibilidade do recurso revisional, já que não se fundamenta em fato superveniente que não pudesse ter sido alegado em fases processuais anteriores, nem se enquadra nos demais requisitos da espécie.
11.	Assim sendo, compreendo que os pleitos ora em análise não devem transpassar o exame de admissibilidade. Considero que o Tribunal deve negar conhecimento aos presentes recursos de revisão.
12.	De qualquer modo, renovando as vênias, divirjo também no mérito quanto ao provimento parcial sugerido pela Serur. No que diz respeito à parcela de débito relativa ao projeto da ETA João Ednaldo, deve-se observar que o dano não adveio da ausência de aplicação da contrapartida, mas do pagamento de despesas indevidas com recursos de contrapartida. Configurado o gasto irregular, respondem os gestores, não o ente federado convenente. Portanto, deve-se manter a impugnação do valor objeto de condenação.
13.	Quanto à responsabilidade de Arivaldo Ferreira de Andrade Filho sobre o prejuízo ao erário decorrente do 4º Termo Aditivo, cabe avaliar se essa alteração contratual constituiu causa superveniente interruptiva do nexo causal entre sua conduta e o dano. O gestor fora responsabilizado por haver celebrado contrato com sobrepreço, o que provocou o superfaturamento discutido nesta TCE. Por sua vez, o aumento contratual efetuado pelo 4º Termo Aditivo deveu-se ao acréscimo de quantitativos em serviços pré-existentes, conforme se observa nas planilhas apresentadas pelo recorrente (peça 229, p. 106-116) . Tal fato não quebra o nexo causal entre a definição dos preços e os pagamentos superfaturados, o que indica estar mantida a responsabilidade do recorrente sobre o dano subsequente ao indigitado termo aditivo.
14.	Ante o exposto, este representante do Ministério Público de Contas manifesta divergência em relação ao encaminhamento proposto pela unidade técnica e propugna pelo não conhecimento dos recursos de revisão interpostos por Marcelo Luiz Monteiro e Arivaldo Ferreira de Andrade Filho. Alternativamente, caso entendidos satisfeitos os requisitos de admissibilidade, proponho que lhes seja negado provimento, de forma a manter inalterados os termos do Acórdão 270/2016-TCU-Plenário."
	É o relatório.

8.1. Luiz Cláudio Araújo Ribeiro (45286/OAB-DF) e outros, representando Construtora Gautama Ltda.

Subprocurador-Geral Paulo Soares Bugarin.

RECURSOS DE REVISÃO EM TOMADA DE CONTAS ESPECIAL. REPRESENTAÇÃO SOBRE IRREGULARIDADES NAS OBRAS DA ADUTORA DO SÃO FRANCISCO. CARACTERIZAÇÃO DE SOBREPREÇO. CONVERSÃO EM TOMADA DE CONTAS ESPECIAL. CITAÇÕES. NÃO ACOLHIMENTO DAS ALEGAÇÕES DE DEFESA. DÉBITO. MULTA. RECURSOS DE RECONSIDERAÇÃO. PROVIMENTO PARCIAL. REDUÇÃO PROPORCIONAL DO VALOR DO DÉBITO E DA MULTA. EMBARGOS DE DECLARAÇÃO. PROVIMENTO NEGADO. RECURSOS DE REVISÃO. CONHECIMENTO. PROVIMENTO PARCIAL. CIÊNCIA AOS INTERESSADOS.

TOMADA DE CONTAS ESPECIAL (TCE)

Secretaria de Recursos (SERUR); Secretaria de Controle Externo de Tomada de Contas Especial (SecexTCE).

Em exame Recursos de Revisão interpostos por Marcelo Luiz Monteiro (peça 227) e Arivaldo Ferreira de Andrade Filho (peça 229) , contra o Acórdão 270/2016-TCU-Plenário, com o seguinte teor:
"9.1. com fulcro nos arts. 32, inciso I, e 33 da Lei 8.443/1992, conhecer dos recursos de reconsideração para, no mérito, dar-lhes provimento parcial, para dar a seguinte redação aos itens 9.4 e 9.5 do Acórdão 1263/2011-TCU-Plenário, mantendo-se inalterados os demais itens; 
9.4. com fundamento nos arts. 1º, inciso I, 16, inciso III, alíneas "b" e "c", e § 2º, 19, caput, 23, inciso III, e 24 da Lei 8.443, de 1992, e nos arts. 1º, inciso I, 209, incisos II e III, e § 4º, 210, caput, e 214, inciso III, do Regimento Interno/TCU, julgar irregulares as contas da Construtora Gautama Ltda. e dos Srs. Arivaldo Ferreira de Andrade Filho e Marcelo Luiz Monteiro e condená-los, solidariamente, ao pagamento do montante de R$ 2.634.768,86 (dois milhões, seiscentos e trinta e quatro mil, setecentos e sessenta e oito reais e oitenta e seis centavos) , fixando-lhes o prazo de 15 (quinze) dias, a contar das respectivas notificações, para comprovarem, perante o Tribunal (art. 214, inciso III, alínea "a" do Regimento Interno/TCU) , o recolhimento da dívida aos cofres do Tesouro Nacional, atualizada monetariamente e acrescida dos juros de mora calculados a partir de 1º/2/1999 até a data do recolhimento, na forma prevista na legislação em vigor; 
9.5. aplicar, individualmente, à Construtora Gautama Ltda. e aos Srs. Arivaldo Ferreira de Andrade Filho e Marcelo Luiz Monteiro a multa referida no art. 57 da Lei 8.443, de 1992, c/c o art. 267 do Regimento Interno/TCU, no valor de R$ 26.000,00 (vinte e seis mil reais) , fixando-lhes o prazo de 15 (quinze) dias, a partir das respectivas notificações, para que comprovem, perante o Tribunal (art. 214, III, alínea "a" do Regimento Interno/TCU) , seu recolhimento aos cofres do Tesouro Nacional, atualizada monetariamente desde a data do presente acórdão até a do efetivo recolhimento, se for paga após o vencimento, na forma da legislação em vigor; 
 (...) 
9.3. dar ciência do presente acórdão, bem como do relatório e do voto que o fundamentam, aos recorrentes, à Procuradoria da República no Estado de Sergipe, à Companhia de Saneamento de Sergipe (Deso) , ao Tribunal de Contas do Estado de Sergipe (TCE/SE) e ao Governo do Estado de Sergipe." (os grifos são meus) 
2.	Em breve histórico, importa acentuar que a Representação foi convertida em Tomada de Contas Especial, por meio do Acórdão 519/2006-TCU-Plenário, para fins de apuração das irregularidades verificadas na Concorrência Pública 001/1997 e na execução das obras da 1ª fase da 2ª etapa da Adutora do São Francisco, no âmbito do contrato firmado entre a Companhia de Saneamento de Sergipe/Deso e a Construtora Gautama Ltda. 
3.	As obras foram contratadas em 1/9/1997 com um valor inicial de R$ 36.857.046,00. Tendo sido firmados diversos aditivos ao Contrato 700.139, o valor final atingiu o montante de R$ 44.709.108,35. Após concluídas as obras no ano de 2000, o Plenário do TCU emitiu o Acórdão 1263/2011, condenando os recorrentes a ressarcirem a quantia de R$ 2.941.663,98, de forma solidária com a Construtora Gautama Ltda.
4.	O valor inicial do débito foi modificado por meio do Acórdão 3054/2011-TCU-Plenário (Ministra Ana Arraes - Embargos de Declaração) , por erro material (de R$ 2.941.663,98 para R$ 2.941.663,68) . Doravante, quando do julgamento de recursos de reconsideração, o Plenário deste Tribunal, por meio do Acórdão 270/2016, afastou débito no valor de R$ 306.895,12, correspondente a 67,05% (percentual de participação dos recursos públicos federais) dos R$ 457.710,84 relativos à mudança do método construtivo da ETA João Ednaldo. Com a retificação do item 9.4 do Acórdão 1263/2001-TCU-Plenário, o débito atribuído aos recorrentes foi reduzido para R$ 2.634.768,86, com redução proporcional das multas aplicadas de R$ 30.000,00 para R$ 26.000,00.
5. 	Nessa fase processual, estão sendo analisados recursos de revisão, que solicitam a atribuição de efeitos infringentes modificativos à decisão recorrida, com o afastamento de débitos e multas outrora aplicadas.
6.	 Reitero o exame preliminar de admissibilidade (peças 231/233) , que foi ratificado pelo Exmo. Ministro Walton Alencar Rodrigues (peça 235) . Considerando terem sido preenchidos os requisitos processuais aplicáveis à espécie recursal, a conclusão foi pelo conhecimento dos Recursos de Revisão interpostos contra o Acórdão 270/2016-TCU-Plenário, sem a atribuição de efeito suspensivo. 
7.	Em relação à delimitação das questões a serem enfrentadas nos presentes recursos, a Serur fez o seguinte resumo: 
"a) o valor de R$ 149.807,25, relativo ao projeto da ETA João Ednaldo, foi pago efetivamente com recursos do Estado de Sergipe;
b) as despesas relativas ao projeto de travessia subaquática no valor R$ 65.800,00 foram realizadas em duplicidade;
c) houve erro de cálculo das contas na apuração do débito nas obras da Adutora por gravidade - trecho II, por inadequação da metodologia empregada."
8.	No que concerne às alegações recursais do Sr. Arivaldo Ferreira de Andrade Filho, a Serur colocou que constitui objeto do recurso interposto reconhecer também se há parcela do débito, relativo ao 4º termo aditivo das obras na Adutora por gravidade - trecho II, imputado ao recorrente quando já não mais exercia o cargo de Diretor-presidente da DESO.
I
9. 	Quanto à alegada execução do projeto da ETA João Ednaldo com recursos públicos estaduais e não de contrapartida, no valor de R$ 149.807,25, o qual, segundo o recorrente, estaria incluído na Nota Fiscal 003/98 (valor total de R$ 800.000,00) , a Unidade Técnica relembra que a discussão não é nova, vez que o assunto foi tratado em Embargos de Declaração, rejeitados por meio do Acórdão 1171/2016-TCU-Plenário (peça 205) . 
10.	O Relator dos Embargos, Ministro Vital do Rêgo, no Voto condutor do Acórdão mencionado no parágrafo retro (peça 206, p. 2) , deixou assente que não houve explicação plausível para o fato de constar na descrição dos serviços da Nota Fiscal 003/98 que o valor se referia ao pagamento da contrapartida do convênio. Assim, asseverou (peça 206, p. 2) :
"Quanto à elaboração do projeto da nova ETA João Ednaldo, os responsáveis esforçaram-se para demonstrar que o serviço foi pago com recursos próprios do Estado, e não da União, mas não conseguiram explicar por que a descrição dos serviços, na Nota Fiscal 3/98, registrava que se tratava do pagamento de contrapartida de convênio. 
Na tentativa de provar que a referida nota fiscal não correspondeu, de fato, a contrapartida, os embargantes trouxeram aos autos documentos referentes à prestação de contas de três convênios, celebrados com diferentes órgãos da administração federal. Entretanto, como não se sabe o valor total pactuado a título de contrapartida em cada convênio, não há como garantir que a documentação apresentada esteja completa. Portanto, prevalece a informação registrada na nota fiscal, de que se trata de contrapartida de convênio firmado com a União. 
Não há razão para alterar o acórdão embargado, pois a jurisprudência do TCU é firme em considerar que os responsáveis incorrem em débito quando aplicam o valor da contrapartida em objeto estranho ao do convênio."
11.	A quantia de R$ 149.807,25, questionada no presente recurso, foi utilizada para pagamento da elaboração do projeto da ETA em fibra de vidro pré-fabricada (construção e montagem da 1ª fase da 2ª etapa da duplicação da Adutora do São Francisco, em conformidade com o contrato 01/97- Deso", peça 172, p. 66) . O serviço, porém, não estava previsto no contrato e não havia autorização para tal despesa, que constou do Boletim de Medição de Serviços, emitido pela Deso em 25/8/98 (peça 172, p. 67) . 
12.	Como o valor supra foi pago com recursos da contrapartida a que se comprometeu o Governo do Estado de Sergipe, conforme consta da Nota Fiscal 3/98, o entendimento foi o de que deveria ser devolvido aos cofres públicos federais, pois o serviço foi realizado sem respaldo contratual. Cumpre rememorar que a jurisprudência desta Corte é pacífica no sentido de que o Convenente deve restituir aos cofres federais o montante relacionado à contrapartida não aplicada no objeto do convênio ou mal aplicada (conforme Acórdãos 1622/2017; 13207/2016, todos da 2ª Câmara) . 
13. 	Feitas essas considerações sobre a necessidade de que os recursos retornem aos cofres públicos, diante da aplicação de recursos, a título de contrapartida, sem que houvesse contrato que justificasse o pagamento dos serviços questionados, compreendo que a ponderação da Unidade Técnica  no sentido de que cabe ao ente federativo a responsabilidade total pela aplicação irregular do valor da contrapartida a que se comprometeu junto ao Concedente, não é cabível. 
14.	A meu ver, a aventada possibilidade de inclusão do ente federado no pólo passivo da TCE não exclui a responsabilidade dos administradores, tampouco da Construtora, como defende a Unidade Técnica. Tenho que considerar que se há débito, há sempre uma conduta dolosa ou, no mínimo, culposa do gestor público e, muitas vezes, da empresa contratada. Sem uma conduta ilícita não há ilegalidade, tampouco há materialização do débito. 
15.	Para imputar débito ao Estado, aos responsáveis e a Construtora, teríamos que partir do zero para fazer nova citação solidária com relação ao valor de R$ 149.807,25, o que implica em custos processuais elevados e não se justifica tal ação quando levamos em consideração critérios de custo/benefício e que já se passaram quase 22 anos da execução da despesa questionada. 
16.	Dessa forma, o valor da contrapartida mal aplicado deve retornar aos cofres públicos federais, cabendo manter a responsabilidade dos ora recorrentes e da Construtora Gautama pela devolução do débito de R$ 149.807,25. Cabe, pois, nesse ponto, não acolher as alegações trazidas a apreciação desta Corte de Contas.
II
17.	Com referência à necessidade de novo projeto para a travessia subaquática, tem-se que os recorrentes defenderam não só a necessidade de contratação de um novo projeto executivo para substituir o elaborado pela Tecnosolo, mas também que não houve pagamentos em duplicidade pelos serviços já contratados, os quais tiveram aporte de recursos estaduais.
18.	Nesse ponto, a Unidade Técnica registra que a questão foi devidamente analisada quando da apreciação dos recursos de reconsideração, julgados por meio do Acórdão 270/2016-TCU-Plenário (peça 182) . Naquela oportunidade, em seu Voto, o Ministro Relator entendeu que:
	"... as despesas referentes à "travessia subaquática" foram impugnadas apenas no que se refere aos levantamentos batimétricos e sondagens, no total de R$ 65.800,00, que foram pagos em duplicidade, uma vez que o edital de licitação da obra já previa que seria obrigação da empreiteira a elaboração de estudos, projetos complementares e levantamentos topográfico e batimétrico. Ora, se o Estado pagou por esse serviço, cumpre ressarcir à União o valor que já estava incluso no objeto pago com recursos federais."
19. 	A Unidade Técnica registra que as despesas relacionadas com a travessia subaquática foram impugnadas "apenas no que se refere aos levantamentos batimétricos e sondagens, no total de R$ 65.800,00, os quais foram pagos em duplicidade, porquanto o edital de licitação da obra já previa que a elaboração de estudos, projetos complementares e levantamentos topográfico e batimétrico seria obrigação da empreiteira." 
20. 	Concordo com a Unidade Técnica que como o Estado de Sergipe assumiu as despesas de elaboração de novo projeto para a travessia subaquática, o valor aplicado pela União foi pago em duplicidade, o que gera a necessidade que retorne aos cofres públicos federais. Como esse valor não foi pago com recursos da contrapartida estadual, a responsabilidade pelo ressarcimento recai para os recorrentes e não para o Ente Federado. Nesse ponto, não merecem acolhida as razões recursais trazidas à apreciação desta Corte de Contas.
III
21. 	Com referência ao questionamento quanto à inadequação da metodologia de cálculo empregada pelo TCU para quantificação dos débitos relativos às obras na Adutora por gravidade - trecho II (especialmente no que tange aos seguintes itens: a) tubos de ferro fundido; b) custos horários de mão de obra; c) escavação em jazidas, carga, transporte até 1 Km e descarga; d) reaterros; e e) escavação mecânica de vala em material de 1ª categoria) ; percebo que as alegações recursais trazidas à apreciação, neste momento, são tentativas reiteradas de infirmar a metodologia adotada pelo TCU para a quantificação do dano ao erário.
22.	Os argumentos trazidos mostram que os recorrentes buscam rediscutir matérias já apreciadas em ocasiões anteriores.  Nesse ponto, não há documento novo com eficácia sobre a prova produzida. As discordâncias e descontentamentos dos recorrentes quanto à metodologia de cálculo já foram exaustivamente discutidas e devidamente rechaçadas. 
23.	As inadequações na caracterização de sobrepreço foram tratadas pelo Ministro Vital do Rêgo quando da análise dos recursos de reconsideração interpostos pela Construtora Gautama e pelos ora recorrentes, contra o Acórdão 1263/2011-TCU-Plenário. A partir dos exames empreendidos foi possível reduzir o débito solidário de R$ 2.941.663,68 para R$ 2.634.768,56. Vejamos trecho importante do Voto condutor do Acórdão ora recorrido, que trata exatamente da necessidade de redução de parte do débito:
"Os vícios existentes na contratação e na execução da primeira fase da segunda etapa da adutora do São Francisco foram exaustivamente comprovados nas apreciações anteriores destes autos pelo egrégio Plenário.
A quase totalidade dos argumentos trazidos nas peças de defesa já foi enfrentada e rejeitada nas análises que resultaram nos Acórdãos 519/2006, 1.263/2011 e 3.054/2011, todos do TCU-Plenário.
Sabe-se que a Deso utilizou, quando da licitação da obra, projeto básico desatualizado, elaborado pela empresa Tecnosolo seis anos antes. A contratante não levou em conta que as alterações demográficas e as interferências decorrentes de outras intervenções ao longo do traçado da adutora demandariam novos estudos e atualização do projeto.
Sabe-se, também, que a licitante não desclassificou a proposta da Construtora Gautama, cuja planilha de preços unitários apresentava valores superestimados e outros inexequíveis. Na sequência do contrato, a Deso firmou aditivos que retiraram itens inexequíveis e aumentaram os quantitativos dos itens com preços superestimados, caracterizando "jogo de planilha".
Na prática, ao revisar o projeto concomitantemente com a execução das obras, a Deso descaracterizou o projeto básico, desatualizado, e passou a executar uma obra substancialmente distinta da que foi licitada e contratada, incidindo em ofensa ao princípio da vinculação ao instrumento convocatório (art. 3º e caput do art. 41 da Lei 8.666/1993) .
Além disso, a antiga Secretaria de Fiscalização de Obras e Patrimônio da União (Secob) constatou a prática de sobrepreço em diversos serviços cotados pela Gautama, notadamente naqueles que tiveram seus quantitativos dilatados mediante aditivos contratuais. Os preços de referência usados pela Secob foram os do Sinapi (referentes a Aracaju) , quando disponíveis, ou de outras fontes, inclusive os ofertados pelos demais participantes da licitação. Ao contrário do que afirmam os recorrentes, a metodologia usada pela Secob mostrou-se favorável à contratada, uma vez que os preços das concorrentes, além de apresentarem baixa dispersão, resultaram em preço global superior ao ofertado por ela.
Como bem apontado pela Serur, o único ponto que merece ser revisto na avaliação do preço do empreendimento realizada pela Secob diz respeito à ETA João Ednaldo. Esse equipamento, previsto originalmente em concreto e com capacidade para 900 l/s, foi substituído por outro em fibra de vidro pré-fabricada, já automatizado e capaz de atender à vazão de 450 l/s.
A alteração foi irregular, na medida em que reduziu a capacidade do sistema, desvirtuou o projeto básico sem justificativa plausível e deu margem à prática do jogo de planilha. Mas, ainda assim, na avaliação do sobrepreço dever-se-ia considerar o valor de mercado da ETA pré-fabricada efetivamente construída, pois não é adequado comparar seu preço com o da outra solução, em concreto. Trata-se de objetos bastante distintos. Portanto, concordo com a Serur em expurgar do valor do débito aquele referente ao suposto sobrepreço da ETA." (os grifos são meus) 
24.	Não há, pois, como acolher as alegações recursais nesse ponto.
IV
25. 	O recorrente Arivaldo Ferreira de Andrade Filho (ex-Presidente da DESO) defende que não lhe cabe responsabilidade sobre parcela do débito solidário com a Construtora Gautama Ltda., pois o 4º Termo Aditivo do Contrato 700.139, foi firmado em período posterior ao da sua gestão como Presidente da Deso.
26.	Alegou ainda, com respaldo na tabela 9 anexada ao Demonstrativo do Débito (peça 95, p. 17/18) , que como a alteração relacionada ao 4º Termo Aditivo acresceu ao contrato o valor de R$ 288.620,73, o total correspondente à União foi de R$ 193.520,20, uma vez que ela arcou com 67,05% dos custos do convênio.
27.	Considerando que o Termo Aditivo foi firmado em 1º/12/1999 e o recorrente foi destituído do seu cargo em 14/1/1999; considerando, ainda, que o recorrente conseguiu demonstrar que a alteração relativa ao 4º Termo Aditivo importou num sobrepreço para a União de R$ 193.520,20; a Unidade Técnica considerou que assiste razão ao recorrente nesse ponto, o que torna necessário que seja abatido do débito total a ele imputado de forma solidária, vez que não mais exercia a presidência da Deso na época em que esse aditivo contratual foi firmado.
28.	O MP/TCU, de seu lado, alega que o fato de o Senhor Arivaldo não estar mais à frente da Presidência da DESO não o exime da responsabilidade pelo sobrepreço contratual. Permito-me discordar, pois vejo que a responsabilidade mais ampla pelo sobrepreço já foi atribuída ao recorrente, mas não pode ser estendida para o valor de sobrepreço que adveio do 4º Termo Aditivo ao contrato, uma vez que, na ocasião, o recorrente não mais era gestor e o novo gestor tinha toda a liberdade de rever os valores contratuais e de se posicionar de modo a redefinir os preços então praticados no aditivo contratual em comento.
29.	A ponderação do MP/TCU de que a alegação do recorrente acerca de sua não responsabilidade sobre o sobrepreço advindo do 4º Termo Aditivo poderia ter sido trazida à baila nos recursos anteriormente interpostos é válida. Todavia, temos que admitir a possibilidade de que a situação tenha passado despercebida pelo recorrente e só agora, em fase de recurso de revisão, veio à tona como uma chance de reverter a decisão outrora adotada. Desse modo, a demora na apresentação desse novo argumento não é fato impeditivo para que ele seja enquadrado nas hipóteses de admissibilidade tipificadas no artigo 35 da Lei 8.443/92.
30.	Concordo, pois, com as análises efetuadas pela Unidade Técnica no sentido de que cabe retirar da cadeia de responsabilização, quanto ao débito aqui descrito, o Sr. Arivaldo Ferreira de Andrade Filho, pois não participou da celebração do aditivo sob enfoque. Cabe, então, dar provimento parcial ao recurso interposto, de forma que o débito de R$ 193.520,20 seja imputado, solidariamente, tão-só à Construtora Gautama Ltda. e ao outro recorrente, Sr. Marcelo Luiz Monteiro. 
V
31.	Diante dos trabalhos efetuados pela Secob para a caracterização do sobrepreço, não considero que houve inadequação da metodologia de cálculo empregada. As inadequações na caracterização do sobrepreço já foram devidamente tratadas quando da análise dos recursos de reconsideração interpostos contra o Acórdão 1263/2011-TCU-Plenário. A partir dos exames empreendidos naquela ocasião foi possível reduzir o débito solidário de R$ 2.941.663,68 para R$ 2.634.768,56. Não há, pois, como acolher as alegações recursais que defendem erro na metodologia de cálculo outrora empregada. 
32.	Nesse cenário, ocorrências como sobrepreço, jogo de planilhas, ofensa ao princípio da vinculação ao instrumento convocatório são graves e justificam, plenamente, a irregularidade das contas dos responsáveis, a imputação de débito solidário e a aplicação de penalidade pecuniária.
33.   Com base nas análises empreendidas, com as vênias de estilo por discordar do Parquet especializado, no mérito, acolho os pareceres da Unidade Técnica, para incorporá-los como minhas razões de decidir, exceto quanto ao ponto em que defende a exclusão dos recorrentes e da Construtora Gautama da responsabilidade pela devolução do débito de R$ 149.807,25.
34.	O provimento parcial do recurso do Sr. Arivaldo Ferreira de Andrade Filho gera necessidade de redução do valor da multa a ele aplicada com base no art. 57, da Lei 8.443/92. Como houve uma redução proporcional do valor do débito de 7,35%, o valor da multa será reduzido no mesmo percentual, o que demanda uma diminuição de R$ 2.000,00 (valor arredondado) .
35.	Diante das considerações aqui alinhadas, Voto por que seja adotado o Acórdão que ora submeto à apreciação deste Egrégio Colegiado.
TCU, Sala das Sessões Ministro Luciano Brandão Alves de Souza, em 20 de maio de 2020.
RAIMUNDO CARREIRO 
Relator